臺灣高等法院高雄分院民事判決
111年度上易字第220號
上  訴  人  先鋒保全股份有限公司

法定代理人  王至誠  
訴訟代理人  蕭漢華  
            張名賢律師
複代理人    黃羽駿律師
被上訴人    邱瑞美  
上列當事人間因侵權行為損害賠償事件，上訴人對於中華民國11
1 年4月15日臺灣高雄地方法院106 年度訴字第1555 號第一審判
決提起上訴，本院於111年10月26日言詞辯論終結，判決如下：
    主  文
原判決關於駁回後開第二項之訴部分，及除確定部分外訴訟費用
之裁判，均廢棄。
被上訴人應再給付上訴人新台幣肆拾壹萬玖仟玖佰壹拾肆元，及
自民國一０六年十月七日起至清償日止，按週年利率百分之五計
算之利息。
其餘上訴駁回。
第一審（除確定部分外）及第二審訴訟費用，由被上訴人負擔百
分之四十，餘由上訴人負擔。
    事實及理由
一、上訴人主張：伊派駐被上訴人在聯上真品大樓（下稱系爭大
    樓）擔任主任職務，工作内容包含將收取之社區管理費存入
    系爭大樓管理委員會（下稱管委會）所設立之大眾銀行帳戶
    (下稱系爭帳戶)，並編製財務報表。又管理費之收取方式，
    則為伊派駐於系爭大樓值班人員或被上訴人（下合稱派駐人
    員）向住戶收取後，再由被上訴人統一存入系爭帳戶内，並
    記帳登載於財務報表上，故存入銀行及記帳之過程均由被上
    訴人統一負責。詎被上訴人收取自民國104年7月1日起至105
    年10月31日止之管理費後，擅自將部分款項侵占入己，而僅
    將存入系爭帳戶内之金額登載於財務報表内，供系爭大樓管
    委會查核，經鑑定單位以管理室所留存經收款人員即值班人
    員或被上訴人簽收，及經繳款住戶簽名之「費用收據/通知
    單」四聯單(下稱四聯單)，與「大眾銀行繳費/查詢」記錄
    內未經銷帳資料，相互勾稽比對後，被上訴人侵占金額總計
    新台幣（下同）1,132,522元【1,390,223元（未收款總額）
    -187,581元（105年11、12月間事後補繳入帳管理費）-70,1
    20元（不詳名目入帳款）＝1,132,522元，即後述鑑定報告內
    A表所示金額】。因被上訴人為伊之受僱人，伊依民法第188
    條第1項規定應負連帶責任，已先行賠付上開侵占款項予系
    爭大樓管委會，依民法第188條第3項規定對被上訴人有求償
    權，求為判決：被上訴人應給付上訴人1,132,522元，及自
    起訴狀繕本送達翌日起至清償日止，按週年利率5％計算之利
    息。
二、被上訴人則以：系爭大樓管理費之收取流程，為訴外人即上
    訴人派駐在該大樓之秘書葉秋伶及值班保全人員張必暐或晚
    班保全人員等人當場向住戶收取管理費後，將該管理費及簽
    收收據置於系爭大樓櫃臺抽屜內上鎖，待伊前往系爭大樓時
    ，再由葉秋伶、值班保全人員當場點交予伊後，伊再持往大
    眾銀行繳款，並經大眾銀行於當月月底整合總收款明細後，
    由伊併同帳戶存摺及廠商支付憑證等資料，呈交管委會進行
    核對、簽章及公告。又系爭大樓櫃臺抽屜之鑰匙共計有5把
    ，除伊、葉秋伶各自保管1把外，其餘3把鑰匙均放置在櫃臺
    ，以利當班保全人員將住戶重要信件及收取管理費置入櫃臺
    抽屜上鎖，故亦可能發生其他人員利用上開鑰匙擅自開啟櫃
    臺抽屜取走已收取之管理費及四聯單之情形，而伊於前往系
    爭大樓收取時，實難知悉實際已收取之管理費是否均如數點
    交予伊，自不得僅憑事後發現管理費有短少，即認該短少金
    額為伊所侵占等語置辯。
三、原審判命被上訴人給付161,434元，及自106年10月7日起至
    清償日止按週年利率5％計算之利息，駁回上訴人其餘之訴，
    並為准、免假執行之宣告。上訴人不服，聲明：㈠原判決關
    於駁回上訴人後開第二項之訴部分廢棄。㈡被上訴人應再給
    付上訴人971,088元，及自106年10月7日起至清償日止，按
    週年利率5 ％計算之利息。被上訴人則請求駁回上訴（原審
    為上訴人部分勝訴，部分敗訴之判決，僅上訴人就其敗訴部
    分為上訴，被上訴人未為上訴部分已確定）。
四、兩造不爭執事項：
  ㈠被上訴人自101 年1 月起至104 年6 月30日受僱於齊家物業
    管理維護有限公司，於系爭大樓現場擔任主任，負責處理公
    共、行政事務及製作財務報表，因上訴人標得系爭大樓管理
    服務業務，乃自104年7月1日起，繼續僱用被上訴人邱瑞美
    在系爭大樓擔任社區主任，兩造間簽訂有保全（監控）人員
    勞動契約書、員工服務同意書。
  ㈡被上訴人派駐於系爭大樓之職務內容，包含收取大樓管理費
    存入系爭帳戶，並製作財務報表。被上訴人、秘書葉秋伶、
    保全人員張必瑋等收取管理費後，由被上訴人專責持管委會
    之存摺將所收得之管理費存入系爭帳戶內。
  ㈢上訴人於105 年10月27日以被上訴人侵占系爭大樓之管理費
    為由，終止兩造間之委任或僱傭關係，並對被上訴人提起侵
    占告訴，經臺灣高雄地方檢察署檢察官以108 年度偵字第84
    5 號為不起訴處分（下稱偵查卷），上訴人提起再議，經臺
    灣高等檢察署高雄檢察分署以108 年度上聲議字第487號駁
    回再議。
  ㈣上訴人已給付自104 年7 月1 日起至105 年10月31日止短少
    之管理費1,197,817 元予管委會。
  ㈤系爭大樓自105 年5 月起調漲管理費，上訴人就105 年5 月
    前預繳管理費之住戶，仍依原費率之金額為本件請求。
  ㈥系爭大樓之抽屜鑰匙留有備份，被上訴人及葉秋伶各持有1 
    份。
  ㈦系爭帳戶明細上「現金繳費」表示至銀行臨櫃繳納、帳戶明
    細上「CIB 」表示由住戶持繳費單至超商繳費，另存簿上的
    手寫註記由被上訴人書寫。
五、被上訴人是否有侵占系爭大樓管理費？倘有侵占情事存在，
    則其數額為何？
　㈠上訴人提出系爭帳戶存摺內頁、「大眾銀行繳費資料查詢/編
    輯」紀錄及四聯單等（參原審資料卷），據以鑑定估算被上
    訴人侵占自104年7月1日起至105年10月31日止之管理費金額
    。被上訴人則辯以：伊前往收取管理費時，難以知悉實際收
    取之管理費是否已如數點交予伊，蓋有可能其他人員擅以鑰
    匙開啟櫃臺抽屜取走管理費，或未開立收據，或抽換四聯單
    收據云云。惟查：
　⒈觀以該四聯單為一式四份（白聯存查、藍聯會計、黃聯收據
    、紅聯通知，參原審資料卷）。證人葉秋伶證稱：伊任職於
    上訴人3年餘，在系爭大樓擔任秘書約半年，有收管理費並
    開立收據。住戶有分臨櫃或或超商繳款，住戶至管理室臨櫃
    繳納，伊等會開立收據予住戶，收錢後放置於管理室內之抽
    屜上鎖，主任（被上訴人）就會去收款。伊等會將四聯單與
    所收款項包在一起，拿起來就會是一捆，上面有四聯單與收
    取款項等語（原審卷二第67、68頁）。又被上訴人陳稱：系
    爭大樓管理費之收取流程，為上訴人派駐在該社區之秘書葉
    秋伶、值班保全人員張必暐或晚班保全人員等人向住戶收取
    後，即將該管理費置放於櫃檯抽屜內上鎖，於當日、翌日或
    累積至一定金額時，待伊前往系爭大樓時，由葉秋伶、值班
    保全人員親交伊當場清點後存入系爭帳戶等語（原審卷一第
    40、99頁）。由上可知，派駐人員發送繳納管理費之通知聯
    予住戶，並向住戶收取管理費後，連同四聯單一併置放於管
    理室抽屜內上鎖，直至被上訴人前往系爭大樓，由被上訴人
    當場點收後存入系爭帳戶，應堪認定。　
　⒉證人葉秋伶證稱：伊與其他保全人員均可開立收據，但只有
    伊及主任（被上訴人）有放錢抽屜之鑰匙，若由其他管理員
    收款，會先放在另一個夜間保全的櫃子，等伊去再點交，並
    將錢鎖進只有伊及主任有鑰匙的抽屜裡等語（偵查卷一第63
    頁反面）。又證人張必暐證稱：櫃臺人員都可收取管理費，
    收了會給住戶收據，如是晚上值班收錢，會放在夾鏈袋放進
    抽屜鎖起來，白天值班收錢都會交給秘書或主任。備用鑰匙
    放在後面櫃子裡，任何人都可以去拿，監視器不太照到後面
    的櫃子，伊去巡邏時，就不會知道有無人去後面櫃子拿鑰匙
    等語（偵查卷一第179頁）。另被上訴人自承：有關現金收
    受管理費部分，伊存入系爭帳戶時，從未發生過現金與收據
    上金額不符之情形等語（本院卷第81頁）。依上所述，系爭
    大樓管理室櫃臺暫放管理費款項之抽屜鑰匙非僅被上訴人所
    持有，他人亦可擅自持備用鑰匙開啟抽屜取款，惟派駐人員
    向住戶收取管理費時，同時會開立收據予住戶收執，並將所
    收款項連同四聯單一併置放於抽屜內上鎖，嗣由被上訴人點
    收現金存入系爭帳戶，已如前述，且被上訴人係依收據點收
    現金以確認是否無訛。是以，果若他人有擅取管理費之事實
    為真，被上訴人於其後核對實際所收金額與收據聯以外之存
    根聯（白聯或藍聯）上所載應收金額（項目有公共管理費、
    車位管理費、車位維護費及其他費用等，每戶因坪數或車位
    數不同，應繳金額自有不同）是否相符時，當可輕易得知所
    收現金有短少之情事，並進而追查短少原因為何，被上訴人
    既負責點收現金並存入系爭帳戶內，豈有長期未察覺之理？
    故被上訴人此部分抗辯，顯有違經驗法則，自非可採。
　⒊其次，據被上訴人陳稱：未繳款之住戶，會列載未繳。財務
    報表上所載未收管理費住戶之戶數，係由伊統計。伊每月製
    作財務報表後，會以電話通知尚未繳納管理費之住戶補繳，
    若仍未繳納，伊即知會管委會。若住戶表示已繳納者，會註
    記於管理室之單據上，之後再去核對銀行存簿，倘住戶無法
    提出繳費之收據，管理室無法自銀行存簿對到帳，即會向住
    戶告知確實未繳。伊任期內並無住戶未繳納管理費，住戶卻
    爭執已繳納之情形等語（本院卷第81頁、第180至182頁）。
    又觀諸被上訴人每月所製作之財務報表（原審卷三第50頁、
    第58至71頁、第206至225頁），其上管理費收繳狀況欄，分
    列有已收及未收管理費之總金額及戶數，可知被上訴人每月
    均會統計系爭大樓未收管理費之總金額及戶數，並登載於其
    製作之財務報表，其後再以電話逐戶催繳並通報管委會。基
    此，果若系爭大樓住戶實已繳足管理費，被上訴人卻未收得
    者，則被上訴人將管理費收繳狀況列載於財務報表後，再以
    電話向該住戶催繳時，該住戶當會向被上訴人或管委會反應
    其已繳付管理費，被上訴人斯時即可查核派駐人員是否有漏
    未開立收據或抽換四聯單之情事，被上訴人既未舉證證明其
    於任職期間有此事實發生，其空言執此為辯，亦不足採。　
  ⒋被上訴人又辯以：伊不會核對四聯單據以製作每月之財務報
    表，僅依系爭帳戶之存摺明細而為製作云云。惟派駐人員向
    住戶收取管理費後，連同四聯單一併置放於管理室抽屜內，
    被上訴人並據以點收金額是否相符，且被上訴人每月均會在
    其製作之財務報表上記載管理費已收及未收之金額及戶數，
    俱如前述，是若被上訴人未以四聯單為憑，其如何點收管理
    費金額暨統計系爭大樓已收及未收管理費之總金額及戶數，
    並登載於每月財務報表內？而系爭帳戶之存摺明細至多僅可
    證明各住戶之管理費係於何時入帳，單憑此尚不足以確認系
    爭大樓每月管理費收繳情形為何，堪認被上訴人每月製作之
    財務報表，須參酌四聯單始可為之。故被上訴人上開所辯，
    與事理未合，不足為採。
　㈡查，被上訴人陳稱：伊等會將四聯單中之一聯發送予住戶繳
    付管理費，伊會將其中之存根聯放在櫃臺，存根聯不會繳回
    公司等語（本院卷第124頁）。可見四聯單為上訴人收取系
    爭大樓管理費之收付憑證，且被上訴人並據以按月製作財務
    報表，自得作為本件查帳之鑑定基礎資料。又系爭大樓管理
    費之繳付方式，除住戶持現金至管理室櫃臺繳款外，另為持
    繳費條碼單至超商或銀行繳款（不爭執事項㈦）。經原審將
    系爭帳戶存摺明細、「大眾銀行繳費資料查詢/編輯」紀錄
    及四聯單等件，送請達業聯合會計師事務所進行鑑定，以查
    核系爭大樓自104年7月1日起至105年10月31日止之管理費有
    無短少、短少原因為何及金額若干。鑑定報告分列A表係查
    核總表；B、C表，均係經與系爭帳戶存摺核對後，為無繳款
    紀錄之表格，並依四聯單上簽章完整性所為分類，其中B表
    係有人經手四聯單，其上有簽名，或有註記，或有蓋用收訖
    章者，C表則係無四聯單，或四聯單完全空白未有任何註記
    者；D表為有核對到存摺明細與銀行對帳單完全相符者；E表
    為系爭帳戶存摺影本；F表為財務報表，此有鑑定報告乙份
    可稽（外放存卷）。稽此，C表因無證據證明係由現場派駐
    人員經手現金或開立收據，亦無法排除尚有住戶未為繳付管
    理費之可能性（此與被上訴人前所抗辯住戶已繳管理費，但
    現場派駐人員未開立或抽換收據之情形不同），是C表至多
    僅可認係住戶欠繳金額，尚難逕認此部分為遭侵占之金額。
    又D表之管理費既經存入系爭帳戶，即非被上訴人侵占之款
    項。而A表係查核總表，涵蓋C表及D表之內容，自不得逕以
    該表格認定被上訴人侵占之金額。至B表部分，係鑑定單位
    就住戶至櫃臺以現金繳付管理費部分，以四聯單有簽章之單
    據與系爭帳戶存摺勾稽查核之結果，而被上訴人既為系爭大
    樓管理費收取流程，最終負責點收現金並存入系爭帳戶之人
    ，自可據此表格作為認定被上訴人有無侵占及侵占金額之論
    據。
　㈢承上，被上訴人陳稱：若繳費四聯單上有住戶簽名，即可確
    定該筆管理費確實已由保全人員收受等語（原審卷二第28頁
    、本院卷第183頁），核與上訴人陳稱：正常來說住戶當日
    繳納多少錢，現場人員會依照繳費金額在上面註記，註記完
    成住戶也會簽名確認等語（原審卷二第第45頁反面）相符，
    據此，本院認應以B表中住戶有在四聯單上簽章者，始屬被
    上訴人短列管理費入帳之侵占範疇；四聯單上無住戶簽名者
    ，即不屬之。茲將B表中住戶未在四聯單上簽章即如附表所
    示者予以剔除後，本件被上訴人依B表短列而侵占之管理費
    金額為726,685元【1,174,386元（B表總金額）-447,701元
    （附表總金額）＝726,685元）】。
　㈣按因故意或過失，不法侵害他人之權利者，負損害賠償責任
    。又受僱人因執行職務，不法侵害他人之權利者，由僱用人
    與行為人連帶負損害賠償責任。但選任受僱人及監督其職務
    之執行，已盡相當之注意或縱加以相當之注意而仍不免發生
    損害者，僱用人不負賠償責任。僱用人賠償損害時，對於為
    侵權行為之受僱人，有求償權。民法第184條第1項前段、第
    188條第1、3項分別定有明文。查，於上訴人處擔任督導職
    務之蕭漢華陳稱：上訴人對被上訴人監督內容，即隨時抽查
    ，若發現不當或錯誤之處，會對被上訴人進行指證，並命被
    上訴人提出說明，再進行查證。本件係在開管委會時，伊由
    財務報表查得。伊是案場督導，伊會不定期至各案場向管委
    會詢問是否有審核財務報表，並要求出示財務報表，伊看財
    委、監委及主委有無簽名。本件被上訴人侵占期間約抽查財
    務報表1至2次，前期是由另位幹部負責督導，伊是105年6月
    開始擔任案場督導職務等語（本院卷第137、181、182頁）
    ，且觀諸四聯單有存查聯及會計聯，足見上訴人對被上訴人
    帳務處理事務，負有監督之責。被上訴人自104年7月1日起
    至105年10月27日止，受僱於上訴人並經上訴人指派擔任系
    爭大樓之主任，工作內容包含收受管理費存入系爭帳戶（不
    爭執事項㈠至㈢）。是被上訴人於擔任系爭大樓主任期間所致
    管理費短缺（726,685元），在客觀上足認為與其執行職務
    有關，核屬利用從事職務之機會為不法侵害行為，而上訴人
    並未舉證證明其就監督被上訴人職務之執行，已盡相當之注
    意，或縱加以相當之注意而仍不免發生損害，其自應與被上
    訴人負連帶損害賠償責任。而上訴人已給付自104 年7 月1 
    日起至105 年10月31日止短少之管理費1,197,817 元予管委
    會（不爭執事項㈣），是上訴人依民法第188條第3項規定向
    被上訴人求償，自屬有據。
  ㈤按損害之發生或擴大，被害人與有過失者，法院得減輕賠償
    金額，或免除之，民法第217 條第1 項定有明文。此規定係
    基於公平原則，具有普遍之妥當性，且不限於被害人向加害
    人請求賠償時，始有其適用餘地。僱用人依民法第188條第3
    項規定，向受僱人行使求償權時，如可認僱用人就損害之發
    生或擴大亦與有原因力或責任者，得類推適用前開規定，減
    輕受僱人之責任。而法院對於賠償金額減至何程度，抑為完
    全免除，應斟酌雙方原因力之強弱與過失之輕重而為裁量。
    本件上訴人對被上訴人帳務處理事務，負有監督之責，業敘
    如前，而據蕭漢華前所述，其任職期間僅對被上訴人抽查財
    務報表1至2次，及僅檢視該報表上管委會之成員是否有簽章
    ，可見上訴人並未就存根單據、財務報表及系爭帳戶存摺等
    進行勾稽比對，以致發生本件流弊，其內控制度顯有重大瑕
    疵。據此，系爭大樓受有管理費短少損害之原因，除被上訴
    人擔任主任職務藉由作帳不實而侵占住戶以現金繳納之管理
    費外，上訴人亦有未能建立有效內控制度之缺失，其就上開
    損害之發生，自與有過失。本院審酌上情，認上訴人應負擔
    1/5過失責任，爰依其過失比例，減輕被上訴人1/5之賠償金
    額，即被上訴人應負擔4/5之賠償金額。準此，上訴人得請
    求之賠償金額為581,348元（726,685元×4/5＝581,348元，小
    數點以下四捨五入）。
六、綜上所述，上訴人依民法第188條第3項規定，請求被上訴人
    給付581,348元，及自起訴狀繕本送達翌日即106年10月7日
    （原審卷一第29頁）起至清償日止，按年息百分之五計算之
    利息，為有理由，應予准許。逾此所為請求，為無理由，應
    予駁回。上開應准許之部分，原審就其中被上訴人應給付41
    9,914元本息（本院准許581,348元-原審准許161,434元＝419
    ,914元），為上訴人敗訴之判決，尚有未洽，上訴意旨指摘
    原判決此部分不當，求予廢棄改判，為有理由，爰由本院將
    原判決此部分予以廢棄，改判如主文第2項所示。至上訴人
    之請求不應准許部分，原判決為上訴人敗訴之判決，並駁回
    其假執行之聲請，經核於法並無不合，上訴意旨求予廢棄改
    判，為無理由，應駁回其上訴。本件命為給付部分未逾民事
    訴訟法第466 條所定上訴第三審金額之下限，經本院判決後
    即確定，故就此部分無諭知假執行之必要，自毋庸廢棄原判
    決駁回此部分假執行聲請之裁判。
七、本件事證已臻明確，兩造其餘之攻擊或防禦方法及所用之證
    據，經本院斟酌後，認為均不足以影響本判決之結果，爰不
    逐一論列，附此敘明。
八、據上論結：本件上訴為一部有理由，一部無理由，判決如主
    文。
中　　華　　民　　國　　111 　年　　11　　月　　30　　日
                            民事第一庭   
                                審判長法  官  甯  馨
                                      法  官  林雅莉
                                      法  官  何悅芳
以上正本證明與原本無異。
本件不得上訴。
中　　華　　民　　國　　111 　年　　11　　月　　30　　日
                                      書記官  戴育婷